臺灣高等法院刑事判決
110年度上易字第967號
上  訴  人  臺灣士林地方檢察署檢察官
被      告  張龍輝



上列上訴人因被告違反毒品危害防制條例案件，不服臺灣士林地
方法院109年度易字第560號，中華民國109年12月22日第一審判
決（起訴案號：臺灣士林地方檢察署109年度毒偵字第701號），
提起上訴，本院判決如下：
    主  文
上訴駁回。
    理  由
一、本案經本院審理結果，認第一審判決以檢察官有起訴程序違
    背規定之情事，對被告甲○○為公訴不受理之諭知，核無不當
    ，應予維持，並引用第一審判決書記載之理由（如附件）。
二、檢察官上訴意旨略以：被告前因施用毒品案件，經送觀察、
    勒戒後，因無繼續施用傾向，於民國101年11月9日釋放出所
    ，經臺灣士林地方檢察署（下稱士林地檢署）檢察官以101
    年度毒偵字第1544號為不起訴處分確定，是原審若認本件起
    訴程序違背規定，應逕為觀察、勒戒裁定，而非為不受理判
    決；且附命完成戒癮治療之緩起訴處分，屬檢察官偵查中之
    職權，檢察官既已選擇提起公訴，自無所謂未及審酌裁量權
    之問題。綜此，原判決認事用法尚有未恰，請依法撤銷，更
    為適當合法之判決云云。
三、按犯第10條之罪者，檢察官應聲請法院裁定，或少年法院（
    地方法院少年法庭）應先裁定，令被告或少年入勒戒處所觀
    察、勒戒，其期間不得逾2月；觀察、勒戒後，檢察官或少
    年法院（地方法院少年法庭）依據勒戒處所之陳報，認受觀
    察、勒戒人無繼續施用毒品傾向者，應即釋放，並為不起訴
    之處分或不付審理之裁定；認受觀察、勒戒人有繼續施用毒
    品傾向者，檢察官應聲請法院裁定或由少年法院（地方法院
    少年法庭）裁定令入戒治處所強制戒治，其期間為6個月以
    上，至無繼續強制戒治之必要為止，但最長不得逾1年；依
    前項規定為觀察、勒戒或強制戒治執行完畢釋放後，3年後
    再犯第10條之罪者，適用前2項之規定；毒品危害防制條例1
    08年12月17日修正之條文施行前犯第10條之罪之案件，於修
    正施行後，審判中之案件，由法院或少年法院（地方法院少
    年法庭）依修正後規定處理，109年1月15日修正公布、同年
    7月15日生效施行之毒品危害防制條例第20條第1項至第3項
    、第35條之1第2款分別定有明文。又上開所謂「3年後再犯
    」，應跳脫以往窠臼，以「3年」為期，建立「定期治療」
    之模式，只要本次再犯（不論修正施行前、後）距最近1次
    觀察、勒戒或強制戒治執行完畢釋放，已逾3年者，即該當
    之，不因期間有無犯第10條之罪經起訴、判刑或執行而受影
    響（最高法院109年度台上字第3826號判決意旨參照）。
四、另毒品危害防制條例本次修正，對於施用毒品者既強調「治
    療勝於處罰」、「醫療先於司法」之刑事政策，強化觀察、
    勒戒或強制戒治處分、命附條件緩起訴處遇措施與監禁刑罰
    間之交替運用，使之相互輔助補充，剛柔並濟，力助施用毒
    品者重生，在毒品未除罪化前，即應先落實「除刑不除罪」
    之各項政策，以司法監督施用毒品者機構外之社區戒癮治療
    為主，機構內之戒癮治療為輔，只有不願參與社區治療或治
    療無效者，始以監禁為最後手段，法院於解釋、適用本次毒
    品危害防制條例上開修正條文時，一方面允宜遵循醫療專業
    及刑事政策，保障施用毒品者為病患性犯人之健康權，兼顧
    保護社會安全及恪遵正當法律程序，確保法治國公平法院之
    具體實現，另一方面對於檢察官職權之行使亦應予以尊重，
    就施用毒品者本次所犯如距最近一次觀察、勒戒或強制戒治
    執行完畢釋放後，已逾3年者，檢察官既得本於立法者賦予
    之職權裁量是否聲請法院裁定觀察、勒戒或為命附條件完成
    戒癮治療之緩起訴處分，法院自不能僭越檢察官之職權，逕
    對施用毒品者裁定應予觀察、勒戒或強制戒治，亦即當檢察
    官之「起訴程序違背規定」時，法院當不能為求程序經濟而
    便宜行事，以尊重檢察官之裁量權，並保障施用毒品者能獲
    得妥適、完善治療或其他有利於戒除毒癮之處遇機會。
五、再者，刑事訴訟法第303條第1款規定，案件有起訴之程序違
    背規定之情形者，應諭知不受理之判決。此所稱之起訴之程
    序違背規定，係指檢察官提起公訴之訴訟行為於程序上有違
    法律之規定而言。而提起公訴之訴訟行為是否於程序上有違
    法律規定，原則上，固是以起訴時所存在之事項及法律規定
    為判斷，惟檢察官起訴後始發生之情事變更事由，致法院不
    能為實體審理及判決亦屬「起訴之程序違背規定」。
六、經查：
　㈠本件起訴意旨認被告施用第二級毒品甲基安非他命之時間為
    「109年2月22日晚間某時許」，而觀諸卷附本院被告前案紀
    錄表，可知被告前於101年間，因施用毒品案件，經臺灣士
    林地方法院（下稱士林地院）以101年度毒聲字第215號裁定
    送勒戒處所觀察、勒戒後，因無繼續施用傾向，於101年11
    月9日出所，並經士林地檢署檢察官以101年度毒偵字第1544
    號為不起訴處分確定，是被告本件再犯施用第二級毒品甲基
    安非他命之犯行，距最近一次觀察、勒戒執行完畢釋放已逾
    3年，依上開修正後毒品危害防制條例之相關規定及說明，
    檢察官本可裁量對被告再次向法院聲請觀察、勒戒，或為附
    命完成戒癮治療之緩起訴處分，法院無從逕自裁定命被告入
    勒戒處所施以觀察、勒戒，亦無從於檢察官尚未就被告前開
    施用毒品犯行為不起訴處分前，即遽為免刑之判決。
　㈡又檢察官對此提起公訴，於109年5月7日繫屬於士林地院，有
    士林地檢署109年5月7日甲○家宏109毒偵701字第1099020440
    號函上士林地院收狀戳可憑，則檢察官於起訴時雖尚未違反
    斯時毒品危害防制條例之相關規定，然因起訴後，毒品危害
    防制條例前開規定業已修正施行，則原審依修正施行後之規
    定，以檢察官起訴之程序已與修正施行後毒品危害防制條例
    之前開規定未符，自有起訴程序違背規定之情事，依刑事訴
    訟法第303條第1款、第307條之規定，不經言詞辯論，諭知
    公訴不受理，於法並無不合。
　㈢再者，被告於109年6月26日凌晨4、5時許，及於109年8月1日
    為警採尿前回溯96小時內某時，分別施用第二級毒品甲基安
    非他命各1次，經士林地院於109年10月22日以109年度毒聲
    字第118號裁定送勒戒處所觀察、勒戒，嗣因認有繼續施用
    毒品傾向，於110年1月13日再經士林地院以110年度毒聲字
    第15號裁定令入戒治處所施以強制戒治，目前執行強制戒治
    中，固有上開各裁定及本院被告前案紀錄表可憑；惟犯毒品
    危害防制條例第10條之罪，由檢察官聲請法院裁定觀察、勒
    戒確定，在該觀察、勒戒處分執行之前，縱有再犯同條之罪
    之情形，因行為人未曾受觀察、勒戒或強制戒治執行完畢之
    處分，即與法定訴追之要件不符，自仍應由檢察官就後案聲
    請法院裁定觀察、勒戒，再由檢察官依保安處分執行法第四
    條之一規定執行其一，若檢察官逕對後案起訴或聲請簡易判
    決處刑，顯屬不合，其起訴之程序違背規定，法院應諭知不
    受理之判決，始為適法（最高法院100年度台非字第184號判
    決意旨參照），是本件被告於109年2月22日施用第二級毒品
    甲基安非他命之犯行，縱係於前開觀察、勒戒及強制戒治前
    為之，但因該強制戒治程序尚未執行完畢，檢察官仍可就本
    案另行審酌是否為觀察、勒戒之聲請或為附條件之緩起訴處
    分，倘逕予提起公訴，起訴程序猶屬違背規定，而應諭知不
    受理之判決。至檢察官若於裁量後，選擇再為觀察、勒戒之
    聲請，則係屬數個觀察、勒戒程序該如何執行之問題，與本
    案檢察官起訴違背規定之判斷無涉。
七、綜此，檢察官以前詞提起上訴，為無理由，爰不經言詞辯論
    ，駁回其上訴。　　
據上論斷，應依刑事訴訟法第368條、第372條、第373條，判決
如主文。
中　　華　　民　　國　　110 　年　　5 　　月　　31　　日
                  刑事第四庭  審判長法　官  陳筱珮
                                    法　官  吳元曜
                                    法　官  羅郁婷
以上正本證明與原本無異。
不得上訴。
                                    書記官  蔡易霖
中　　華　　民　　國　　110 　年　　6 　　月　　3 　　日